臺北高等行政法院判決
　　　　　　　　　　　　　　　　　　 93年度簡字第01440號
原告　甲○○
訴訟代理人　乙○○兼送達代收.
被　　　告　財政部臺北市國稅局
代　表　人　張盛和（局長）住同上
上列當事人間因綜合所得稅事件，原告不服財政部中華民國93年
10月27日台財訴字第09300287550號訴願決定，提起行政訴訟。
本院判決如下：
    主  文
原告之訴駁回。
訴訟費用由原告負擔。
    事  實
一、事實概要：原告民國（下同）86年度綜合所得稅結算申報，
    原先經被告以未將配偶王成源發之利息及營利所得計新臺幣
    （下同）383,062元合併申報，並短漏報其本人及配偶營利
    及利息所得785,785元（包括短漏報原告營利及利息所得計
    776,699元，其配偶營利所得9,086元），乃核定綜合所得總
    額為2,134,464元，淨額為1,646,162元，並依所得稅法第15
    條及第110條第1項規定，按所漏稅額167,141元處以1倍之罰
    鍰167, 100元（計至百元止）。嗣原告於89年12月22日具文
    向被告陳情請求免罰，經被告審理結果，認定原告為中華民
    國境內居住之個人，而其配偶王成源發則為非中華民國境內
    居住之個人，依所得稅法第2條、第71條及第73條規定，原
    告個人應辦理綜合所得稅結算申報，而其配偶應就源扣繳，
    無須與原告合併申報，乃更正核定原告（個人）綜合所得總
    額為1,742,316元，淨額為1,348,014元，重新核算原告短漏
    報其本人營利及利息所得計776,699元，並按所漏稅額
    106,154 元變更處以0.2倍之罰鍰21,200元（計至百元止）
    。原告不服，主張其原任職國立台灣大學森林系系主任，其
    配偶王成源發任職台北師專國文系副教授，專心教學，個性
    獨立獨斷不拘小節，子女在美留學，並定居美國，其配偶於
    79年退休後即定居美國，年老多病，至今未曾返國，臺灣戶
    籍早經除戶，惟因有退休金存款，乃一直委託國文系陳兆秀
    教授個別報稅，陳教授退休獨居，生活呆板又多病。原告於
    84年退休後，將房地出售後即移民美國與配偶同住，其配偶
    所得依規定就源扣繳，為何原告之所得不按就源扣繳；其在
    國內已無住所，但仍設籍留戶，專為報稅，由於原住所出售
    ，扣繳憑單未能全部申請變更地址，致使報稅時無法收到全
    部扣繳憑單，且係委託友人代辦報稅，無法查核是否遺漏，
    又聯繫不易，致有短漏報，惟事後經稽徵機關掌握其他所得
    ，則只有補稅而無處罰鍰之情事云云，申請復查，未獲變更
    ，提起訴願，旋遭訴願決定駁回，遂向本院提起行政訴訟。
二、兩造聲明：
  (一)原告聲明：
    1.原處分撤銷，免除罰鍰。
    2.訴訟費用由被告負擔。
　(二)被告聲明：
    1.駁回原告之訴。
    2.訴訟費用由原告負擔。
三、兩造之爭點：
　(一)原告主張之理由：
    1.原告之子女眷屬定居美國，原告之妻患肝病（已去世），
      其本人亦百病纏身，84年退休後，將房地出售後即移民美
      國，為了報稅，乃將戶籍遷入友人家中，由於原住所出售
      ，扣繳憑單未能全部申請變更地址，致使報稅時無法收到
      全部扣繳憑單，且係委託友人代辦報稅，無法查核是否遺
      漏，又聯繫不易，致有短漏報。一般疏漏在所難免，有可
      能書寫錯誤、郵寄錯誤、收集保管疏漏，原告曾詢問稅務
      人員大概在25萬元範圍內免罰，本案短漏167,141元雖金
      額較大，但情況特殊，依公平正義原則補稅即可，不應罰
      鍰。
    2.查稅捐稽徵法第17條、所得稅法第81條規定，繳納通知書
      之記載、計算錯誤或重複時，納稅義務人得於通知書送達
      後10日內查對更正。此2條稅捐稽徵機關核定有錯誤時，
      要納稅義務人申請更正，卻未對稅務人員予以懲罰，顯然
      不公平。
    3.按「本法稱中華民國境內居住之個人，指左列兩種：一、
      在中華民國境內有住所，並經常居住中華民國境內者。二
      、在中華民國境內無住所，而於一課稅年度內在中華民國
      境內居留合計滿183天者。本法稱非中華民國境內居住之
      個人，係指前項規定以外之個人。」為所得稅法第7條所
      明定。原告86年度出入境紀錄：85年9月23日入境，86年1
      月9日出境；86年6月20日入境，86年7月9日出境，案有內
      政部警政署入出境管理局90年3月23日（90）境信翔字第
      09300號函覆及查調渠等全戶戶籍資料檔附卷可稽，原告
      86年在中華民國境內僅居留30日未滿183天，故為非中華
      民國境內居住之個人，應就源扣繳，便無短漏報，更無罰
      鍰可能。
    4.依稅捐稽徵法第16條規定，稅捐稽徵機關應有義務告知納
      稅義務人其所掌握繳稅資料，以符合資訊公開化。
    5.當原告接獲被告補稅通知後，立即辦理補稅，即可證明原
      告絕無短報之意。
    6.原告設籍於臺北市○○○路○段69巷2弄11號3樓，並非遷
      入居住。民法第20條規定，是住所之設定，並非戶籍之設
      定，二者不應混淆。被告更虛構原告有久住之意。實則住
      所為實際生活之根據地。原告居住美國，自87年1月計算
      至今（94年），回國未超過4次，每次居留未超過10天，
      且多居住台大森林系招待所。
    7.據上論述，請判決如起訴之聲明。
  (二)被告答辯之理由：
    1.按「非中華民國境內居住之個人，而有中華民國來源所得
      者，除本法另有規定外，其應納稅額，分別就源扣繳。」
      「本法稱中華民國境內居住之個人，指左列兩種：一、在
      中華民國境內有住所，並經常居住中華民國境內者。二、
      在中華民國境內無住所，而於一課稅年度內在中華民國境
      內居留合計滿183天者。本法稱非中華民國境內居住之個
      人，係指前項規定以外之個人。」「非中華民國境內居住
      之個人‧‧‧，在中華民國境內有第8條規定之各項所得
      者，不適用第71條關於結算申報之規定，其應納所得稅應
      由扣繳義務人於給付時，依規定之扣繳率扣繳之；如有非
      屬第88條規定扣繳範圍之所得，並於該年度所得稅申報期
      限開始前離境者，應於離境前向該管稽徵機關辦理申報，
      依規定稅率納稅；其於該年度所得稅申報期限內尚未離境
      者，應於申報期限內依有關規定申報納稅。」、「納稅義
      務人已依本法規定辦理結算申報，但對依本法規定應申報
      課稅之所得額有漏報或短報情事者，處以所漏稅額兩倍以
      下之罰鍰。」分別為所得稅法第2條第2項、第7條、第73
      條及第110條第1項所明定。
    2.本件原告辦理86年度綜合所得稅結算申報（原告第一次申
      報綜合所得總額956,315元，嗣補報薪資所得乙筆9,302元
      ，合計申報965,617元；其配偶分開申報綜合所得總額為
      383,062元），原經被告初查以其未將其配偶王成源發之
      利息及營利所得計383,062元合併申報，並短漏報本人及
      配偶營利、利息所得785,785元（包括短漏報原告營利及
      利息所得計776,699元，其配偶營利所得9,086元），乃核
      定綜合所得總額為2,134,464元，淨額為1,646,162元，並
      依所得稅法第15條及第110條第1項規定，按短漏所得稅額
      167,141元處以罰鍰167,100元，並作成88年10月31日財北
      國稅松山財字第1588205653號罰鍰處分在案。嗣原告於89
      年12月22日具文主張免罰等情，經被告初查審理結果，認
      定原告為中華民國境內居住之個人，而其配偶王成源發則
      為非中華民國境內居住之個人，依所得稅法第2條、第71
      條及第73條規定，原告個人應辦理綜合所得稅結算申報，
      而其配偶應就源扣繳，無須與原告合併申報，乃更正核定
      原告（個人）綜合所得總額為1,742,316元，淨額為1,348
      ,014 元，重新核算短漏報其本人營利、利息所得計776,
      699元，按短漏所得稅額106,154元，變更處以罰鍰21,200
      元（計算式：106,154×0.2=21,230，計至百元止）。
    3.原告訴稱其子女眷屬定居美國，其妻患肝病（已去世），
      其本人亦百病纏身，84年退休後，將房地出售後即移民美
      國，為了報稅，乃將戶籍遷入友人家中，由於原住所出售
      ，扣繳憑單未能全部申請變更地址，致使報稅時無法收到
      全部扣繳憑單，且係委託友人代辦報稅，無法查核是否遺
      漏，又聯繫不易，致有短漏報，惟事後經稽徵機關掌握其
      他所得，則只有補稅而無處罰鍰之情事等情。惟原告當年
      度有該項所得，即應依所得稅法第71條規定辦理申報，非
      待收到扣繳憑單始負申報責任，又扣繳憑單為抵繳稅款之
      依據，非申報所得之唯一憑證，原告亦可向原扣繳單位查
      詢或申請補發，尚不能以未收到而免其申報義務。次查，
      原告於85年9月24日遷入登記於臺北市○○○路○段69巷2
      弄11號3樓（戶長為其女王一珍），其86年度出入境紀錄
      ：85年9月23日入境，86年1月9日出境；86年6月20日入境
      ，86年7月9日出境，案有內政部警政署入出境管理局90年
      3月23日（90）境信翔字第09300號函覆及查調渠等全戶戶
      籍資料檔附卷可稽。而原告於85年9月24日遷入登記於臺
      北市○○○路○段69巷2弄11號3樓（戶長為其女王一珍）
      ，迄今並未遷出，此為原告所不爭，依據民法第20條規定
      ：「以久住之意思，住在一定之地域者，即為設定其住所
      於該地。一人同時不得有兩住所」。則原告有久住之意思
      在國內設有住所。實際生活之根據地係在中華民國境內，
      當無疑義。至原告經常往返國內外，係屬個人行動，不能
      解為非經常居住中華民國境內。原告所訴稱既已離境僑居
      國外，即已非中華民國居住之個人云云，惟從其於國內投
      資（有中國力霸股份有限公司、太平洋電線電纜股份有限
      公司）及銀行存款利息所得，有各類所得扣繳暨免扣繳憑
      單影本附卷可稽，及原告返國入境紀錄，其在國內地址仍
      為臺北市○○○路○段69巷2弄11號3樓等諸客觀事實以觀
      ，足見其並無廢止住所之意思，而所謂廢止住所之意思，
      本應依客觀事實認定，非當事人可任意主張，所訴殊無足
      採，核為中華民國境內居住之個人，應依所得稅法第71
      條規定辦理結算申報，無就源扣繳規定之適用。其辦理結
      算申報之義務，乃法律所明定，自不能諉為不知。是其既
      有該項所得而漏未申報，縱非故意，仍難卸免其過失漏報
      之責任，縱非故意，仍難卸免其過失漏報之責任，是原處
      分依首揭規定，按漏稅額106,154元處以罰鍰21,200元，
      自無不合，復查決定否准變更，亦無不當。
    4.據上論述，本件原處分、訴願決定均無違誤，請判決如被
      告答辯之聲明。
    理  由
一、行政訴訟法第229條第1項所定適用簡易程序之數額，業經司
    法院以92年9月17日院台廳行一字第23681號令增至新台幣20
    萬元，並定於93年1月1日實施。本件原告爭執之金額未逾新
    台幣20萬元，自應適用簡易程序事件，爰不經言詞辯論為判
    決。
二、按「凡有中華民國來源所得之個人，應就其中華民國來源之
    所得，依本法規定，課徵綜合所得稅。」、「本法稱中華民
    國境內居住之個人，指左列兩種：一在中華民國境內有住所
    ，並經常居住中華民國境內者。二在中華民國境內無住所，
    而於一課稅年度內在中華民國境內居留合計滿183天者。本
    法稱非中華民國境內居住之個人，係指前項規定以外之個人
    。」及「納稅義務人已依本法規定辦理結算申報，但對依本
    法規定應申報課稅之所得額有漏報或短報情事者，處以所漏
    稅額2倍以下之罰鍰。」分別為行為時所得稅法第2條第1項
    及第7條第2項及第110條第1項所明定。
三、查本件原告86年度綜合所得稅結算申報，經被告查得其短漏
    本人營利及利息所得計776,699元，核定86年度綜合所得總
    額為1,742,316元，淨額為1,348,014元，依所得稅法第110
    條第1項規定，按其所漏稅額106,154元處以0.2倍之罰鍰21,
    200元，原告不服，主張原任職國立台灣大學森林系系主任
    ，其配偶王成源發任職台北師專國文系副教授，專心教學，
    個性獨立獨斷不拘小節，子女在美留學，並定居美國，其配
    偶於79年退休後即定居美國，年老多病，至今未曾返國，臺
    灣戶籍早經除戶，惟因有退休金存款，乃一直委託國文系陳
    兆秀教授個別報稅，陳教授退休獨居，生活呆板又多病。原
    告於84年退休後，將房地出售後即移民美國與配偶同住，其
    配偶所得依規定就源扣繳，為何原告之所得不按就源扣繳；
    其在國內已無住所，但仍設籍留戶，專為報稅，由於原住所
    出售，扣繳憑單未能全部申請變更地址，致使報稅時無法收
    到全部扣繳憑單，且係委託友人代辦報稅，無法查核是否遺
    漏，又聯繫不易，致有短漏報，惟事後經稽徵機關掌握其他
    所得，則只有補稅而無處罰鍰之情事云云。申經被告復查決
    定略以：「．．．原告當年度有該項所得，即應依所得稅法
    第71條規定辦理申報，非待收到扣繳憑單始負申報責任，又
    扣繳憑單為抵繳稅款之依據，非申報所得之唯一憑證，原告
    亦可向原扣繳單位查詢或申請補發，尚不能以未收到而免其
    申報義務」之事實，分別有原告89年12月22日陳情書、原告
    86年度綜合所得稅結算申報書、原告各類所得扣繳暨免扣繳
    憑單、被告審查報告書、被告就原告86年度綜合所得稅核定
    通知書等各附原處分卷足稽，足堪認為真實。原告對於短漏
    報營利及利息所得計776,699元，並不爭執，所爭執者為「
    被告並按所漏稅額106,154元變更處以0.2倍之罰鍰21,200
    元（計至百元止）」，即兩造爭執者在於，原告漏報所得，
    有無正當理由而得免罰？
四、經查，原告主張免罰之理由為：原告於84年退休後，將房
    地出售後即移民美國與配偶同住，其配偶所得依規定就源扣
    繳，為何原告之所得不按就源扣繳；其在國內已無住所，
    但仍設籍留戶，專為報稅，由於原住所出售，扣繳憑單未能
    全部申請變更地址，致使報稅時無法收到全部扣繳憑單；
    委託友人代辦報稅，無法查核是否遺漏，又聯繫不易，致有
    短漏報等語。然查：
    (一)原告於85年9月24日遷入臺北市○○○路○段69巷2弄11 號
      3樓（戶長為其女王一珍）後，即未遷出。而其86年度出
      入境紀錄如下：85年9月23日入境，86年1月9日出境；
      86年6月20日入境，86年7月9日出境，是其於86年度（
      85年9月23日入境，86年1月9日出境）在國內居留日期長
      達3月餘，有足夠時間處理個人所得報稅事宜，有內政部
      警政署入出境管理局90年3月23日（90）境信翔字第09300
      號函覆及其全戶戶籍資料檔附原處分卷可稽，足見原告在
      中華民國境內有住所，並經常居住中華民國境內者，依所
      得稅法第7條第2項規定，核為中華民國境內居住之個人，
      自應依所得稅法第71條規定辦理結算申報。原告主張移民
      美國與配偶同住應採就源扣繳等語，並無依據，無足憑採
      。
    (二)至原告主張免罰之其他及之理由，核屬個人委託事項
      之管理行為，如所託非人，以致委託事項未能順利達成，
      乃屬本人與受託人間內部關係問題，尚非外人所能置喙，
      惟受託人所為之行為，因基於本人之授權而來，依民法第
      103條第1項規定，即應視同本人之行為。因之，原告如認
      所託非人即可再委託值得信賴之人辦理始為正辦，但並不
      能以「所託非人」為理由，而卸免漏報所得免罰之正當理
      由。又個人有所得，即應依所得稅法第71條規定辦理綜合
      所得稅之申報，有無是項所得，個人應知之最稔，扣繳憑
      單僅為抵繳稅款之依據，並非所得之唯一憑據，故而難謂
      以收到所得扣繳憑單始負申報責任，況原告亦可向原扣繳
      單位查詢或申請補發，尚不能以未收到而解免其依所得稅
      法第71條規定申報之義務。是其既有該項所得而漏未申報
      ，縱非故意，仍難卸免其過失漏報之責任。
    (三)有關設定住所部分，原告既於85年9月24日即遷入設籍在
      戶長為其女兒王一珍之「臺北市○○○路○段69巷2弄11號
      3樓」，迄未變更，復為原告所不爭執。按「以久住之意
      思，住於一定之地域者，即為設定其住所於該地。一人同
      時不得有兩住所」為民法第20條所明定，是則原告既在國
      內設有住所，其86年度入境台灣日期亦連續居住長達3 月
      餘，87年度亦有入境情形；另審諸原告在國內有多項投資
     （中國力霸股份有限公司、太平洋電線電纜股份有限公司）
      及銀行存款利息所得高達776,699元，有各類所得扣繳暨
      免扣繳憑單影本附原處分卷可按，可見原告並無廢止住所
      之意思，是原告實際「生活中心地」應係在中華民國境內
      無疑，其有久住之意思亦明。至原告所稱經常往返國內外
      ，純屬個人行動，尚不能因之解為非經常居住中華民國境
      內。而所謂廢止住所之意思，本應依客觀事實認定，難僅
      因當事人任意主張即遽予採信。原告雖訴稱既已離境僑居
      國外，即已非中華民國境內居住之個人云云，尚非可採。
      其營利及利息所得，自應依法申報繳交所得稅。
五、從而，原告86年度在中華民國境內既有營利及利息所得計
    776,699元，自應依所得稅法辦理結算申報，無就源扣繳規
    定之適用。原告既有所得高達776,699元，即有辦理結算申
    報之義務，難諉為不知，其應申報而漏未申報，自難解免依
    依所得稅法第110條第1項規定之科罰，被告因之按其所漏稅
    額106,154元處以較低倍數0.2倍之罰鍰21,200元，已經考慮
    原告漏報之情節，核無違誤，復查及訴願決定遞予維持，亦
    無不合。原告徒執前詞，訴請撤銷，為無理由，應予駁回
六、又本件待證事實已明，兩造其餘之攻擊防禦方法，無庸一一
    論斷，併予敘明。
據上論結，本件原告之訴為無理由，爰依行政訴訟法第98條第3
項前段、236條，判決如主文。
中　　華　　民　　國　　94　　年　 　4　　月　 29  　 日
                 臺 北 高 等 行 政 法 院   第 六 庭
      　　　　　　　　　　　　　　　　法　官　陳  鴻  斌
上為正本係照原本作成。
本件以訴訟事件所涉及之法律見解具有原則性者為限，始得於本
判決送達後20日內向本院提出上訴狀並表明上訴理由，如已於本
判決宣示後送達前提起上訴者，應於判決送達後20日內補具上訴
理由（均按他造人數附繕本），且經最高行政法院許可後方得上
訴。
中　　華　　民　　國　   94    年  　4  　月  　29　　日
                                      書記官  蔡  逸  萱
